【裁判字號】    98,訴,865
【裁判日期】    990223
【裁判案由】    清償借款
【裁判全文】
臺灣臺南地方法院民事判決               98年度訴字第865號
原      告  甲○○
訴訟代理人  陳文欽律師
被      告  乙○○
訴訟代理人  蔡敬文律師
上列當事人間請求清償借款事件，經本院於民國99年2月2日言詞
辯論終結，判決如下：
    主      文
原告之訴及假執行之聲請均駁回。
訴訟費用新台幣陸仟伍佰元由原告負擔。
    事實及理由
一、按訴狀繕本送達後，原告固不得將原訴變更或追加他訴，但
    請求之基礎事實同一者、擴張或減縮應受判決事項之聲明者
    ，不在此限，民事訴訟法第255條第1項第2款、第3款分別定
    有明文。而所謂請求之基礎事實同一，係指變更或追加之訴
    與原訴之主要爭點有其共同性，各請求利益之主張在社會生
    活上可認為同一或關連，而就原請求之訴訟及證據資料，於
    審理繼續進行在相當程度範圍內具有同一性或一體性，得期
    待於後請求之審理予以利用，俾先後兩請求在同一程序得加
    以解決，避免重複審理，進而為統一解決紛爭者即屬之，最
    高法院著有90年度台抗字第519號民事裁定要旨可資參照。
    本件原告原依消費借貸之法律關係請求被告給付新臺幣（下
    同）596,850元，及自98年2月1日起至清償日止，按年息5％
    計算之法定遲延利息，嗣於民國98年9月18日在本院審理中
    追加不當得利之法律關係為訴訟標的，請求同上所示之金額
    ，並請求法院擇一為原告勝訴之判決（見本院卷第32頁）。
    按原告追加之訴請求基礎事實與原請求相同，又兩造之前提
    出之攻擊、防禦方法，於該追加之訴均可援用，核與上開規
    定相符，為法之所許。又原告於98年10月29日言詞辯論期日
    減縮法定遲延利息自98年9月18日起算，為減縮應受判決事
    項之聲明，亦應准許，合先敘明。
二、原告主張：
（一）被告乙○○前向原告借款新台幣596,580元，此有原告匯
      款收據及提款證明可憑。雙方約定民國98年2月1日還款，
      惟被告至今未清償任何款項。
（二）原告履經催索，被告至今仍拒不償還，故爰依法提起本件
      訴訟，請求被告給付原告596,580元。
（三）被告對於原告自96年6月15日起，迄97年6月8日止，前後
      陸續7次取得原告交付款項，共596,580元並不爭執，足見
      原告主張有交付上開款項，應可採信。雖被告否認上開款
      項，原告係基於借款之法律關係交付被告，然因交付款項
      當時，兩造為男女朋友關係，借款一事，當時並未有第3
      人知悉，如原告之舉證，尚不足以證明，兩造之借款法律
      關係，而被告取得上開款項，亦係無法律上之原因，故原
      告亦可基於不當得利之法律關係，請求被告依民法第179
      條規定，返還上開所交付之款項596,580元。故原告請求
      鈞院依原告之主張，基於借款之法律關係，或不當得利之
      法律關係，擇一判決，命被告返還上開款項。
（四）對被告抗辯之陳述：
    1.查原告向被告請求返還之借款，被告辯稱：係以幫忙原告
      家中芒果乾生意，僱請司機開貨車，或自己開貨車進、出
      貨之工資云云。然查，被告之辯稱非但與事實不符，且被
      告所謂之「工資」，其係受僱何人？工作期間？約定之薪
      資為何？均含糊不清，尚已難採信。
    2.被告與原告交往期間，即刻意編造理由向原告借款，始亂
      終棄，原告從未要求復合，分手後，原告自97年11月7日
      起，多次向被告要求還款，而被告則以：進日發生車禍事
      故，待車禍事件和解，將立即設法還款，嗣又以98年2月
      一定還款云云加以拖延，但之後被告即避不見面，且更換
      行動電話號碼，迄今未還款，此有原告寄送被告之存證信
      函l件可佐。
    3.再查，原告與被告交往期間，約自96年5月起至97年8月分
      手，約莫僅1年3個月期間，並並非被告指稱之「兩年」云
      云，原告家父經營芒果乾生意，向果農購買芒果，加工成
      芒果乾販售，芒果產季，每年約從12月開始，大約至翌年
      3、4月止，購買之芒果，大都由果農負責載運至原告家中
      ，或由原告胞弟開車至果農處，載運芒果返家。是以，兩
      造於96年5月開始交往，當時並非芒果產季，芒果產季係
      自每年12月開始，至翌年3、4月止，當時並非載送芒果之
      季節，但被告於96年6月15日就已收到原告第l筆匯款10萬
      元，第2筆匯款時間為96年8月6日，金額為25萬元，合計
      已達35萬元，豈有未先工作即有領得工資之理！且載運芒
      果並非天天運送，芒果季節約為4、5個月，如有工資竟可
      高達35萬元，平均每月工資7、8萬元，顯已常情不符，況
      被告本身受僱於貨運公司，每週工作時間，自週一至週五
      ，被告僅於週六、日休假，才來原告家中遊玩，如何受僱
      幫忙運送芒果進、出貨，實為無稽。
    4.況且，原告之父楊森帆開設盛發號獨資商號經營芒果乾買
      賣生意，不是原告在經營，縱有被告主張之載芒果或代購
      芒果情事，亦不會經由原告匯款予被告，被告之抗辯為無
      理由。
（五）爰聲明：
    1.被告應給付原告596,580元，及自98年9月18日起至清償日
      止，按年息百分之五計算之利息。
    2.訴訟費用由被告負擔。
    3.原告願供擔保請准宣告假執行。
三、被告抗辯及聲明：
（一）被告自94年起在宅急便上班，因須到原告處收貨而認識原
      告，後被告95年改至捷順運輸公司上班，被告自己有7.5t
      貨車，原告處因業務繁忙，人手不足，主動要求被告幫忙
      。兩造於96年5月至97年8月為男女朋友關係，交往期間仍
      在捷順公司上班。
（二）原告確實在96年6月15日匯款10萬元、96年8月6日匯款25
      萬元、97年1月4日匯款3萬元、97年2月1日匯款2萬元、97
      年2月29日匯款9萬元、97年3月19日匯款9萬元、97年6月8
      日匯款16,580元，總計596,580元入被告所有中國信託商
      業銀行東台南分行帳戶。惟該款項是因為原告家中以經營
      芒果乾生意為業，每年芒果盛產時，原告均會要求被告前
      去幫忙進、出貨，每年約有5個月，兩年共約10個月，幫
      忙進、出貨時被告必須自掏腰包僱請司機開貨車，且被告
      又曾開自己貨車至屏東載芒果至原告家，故被告與原告交
      往期間，為原告家中事業付出甚多心力。因為被告在原告
      家幫忙甚多，故原告會匯錢給被告作為工資、被告花錢僱
      用他人之報酬及清償代墊之芒果貨款，因被告與原告為男
      女朋友，難以按一般行情計算工資，原告縱使所匯金額高
      出一般行情，但被告並非個人獨自花用，而係與原告一起
      花用，最後被告實無占原告便宜。
（三）被告與原告交往期間，亦時常將駕駛大貨車所得交付原告
      ，因被告是以現金交付原告，以致未留下任何紀錄，但原
      告卻以匯款方式支付工資，事後並將工資稱為借款，對被
      告實為不公。
（四）原告與被告交往期間主動提議分手，後來又要求復合，但
      當時被告已與她人論及婚嫁，而未同意，原告因而懷恨在
      心，以提起本訴報復被告，故原告提起本訴，顯非有理。
（五）爰聲明求為判決：
    1.原告之訴及假執行之聲請均駁回。
    2.訴訟費用由原告負擔。
    3.如受不利判決，被告願供擔保，請准予宣告假執行。
四、得心證之理由：
（一）本件原告起訴主張其自96年6月15日起至97年6月8日止，
      共匯款及交付款項共596,580元予被告，業據提出郵政跨
      行匯款申請書五紙、轉帳明細表一紙、存摺影本一紙為證
      （見本院卷第5-10頁），被告對收受上開款項亦不爭執（
      見本院卷第24、38、41頁），自堪信為真實。
（二）原告主張上開596,580元款項之交付，係基於兩造間消費
      借貸之法律關係，並基於消費借貸返還請求權為請求被告
      返還，然為被告所否認。按稱消費借貸者，謂當事人一方
      移轉金錢或其他代替物之所有權於他方，而約定他方以種
      類、品質、數量相同之物返還之契約，民法第474條第1項
      定有明文。是以，消費借貸契約之成立，除須有借用物之
      交付外，尚以兩造有借用人負有以種類、品質、數量相同
      之物返還義務之約定為要件，則兩造間確有消費借貸契約
      之存在乙節即屬原告之權利發生要件，依民事訴訟法第
      277條，自應由原告負舉證之責。惟原告就兩造間對於被
      告負有以種類、品質、數量相同之物返還義務之約定，未
      盡其舉證之責。故本件實無從僅以原告交付系爭款項予被
      告之事實，遽認兩造間確有消費借貸關係之存在。綜上，
      原告依民法第478條規定請求命被告返還596,580元及法定
      遲延利息即無理由，應予駁回。
（三）原告又主張，縱原告舉證尚不足以證明兩造之借款法律關
      係，而被告取得上開款項而受有利益，亦係無法律上之原
      因，故原告亦可基於不當得利之法律關係，請求被告依民
      法第179條規定，返還上開所交付之款項596,580元云云。
      被告則以因為被告在原告家幫忙甚多，故原告會匯錢給被
      告作為工資、被告花錢僱用他人之報酬及清償代墊之芒果
      貨款等語資為抗辯。經查：
    1.按主張不當得利請求權之原告，係因自己之行為致造成原
      由其掌控之財產發生主體變動，則因該財產變動本於無法
      律上原因之消極事實舉證困難所生之危險自應歸諸原告，
      始得謂平。是以原告對不當得利請求權之成立要件應負舉
      證責任，亦即原告必須證明其與被告間有給付之關係存在
      ，且被告因其給付而受有利益，以及被告之受益為無法律
      上之原因，始能獲得勝訴之判決（最高法院91年度台上字
      第1673號判決意旨參照）。
    2.次按本件雖無從認為兩造間有消費借貸契約存在，惟不存
      在消費借貸契約，論理上無從逕行推認原告之給付係欠缺
      目的，蓋原告可能係基於其他法律關係為給付。又原告主
      張其給付欠缺目的，依不當得利之法律關係為請求，則須
      就無法律上原因，亦即其給付欠缺目的此一權利發生要件
      負舉證之責（最高法院28年上字第1739號判例參照）。
    3.經查：原告主張伊交付被告596,580元之事實，為被告所
      不爭執，是原告與被告間有給付關係存在，且被告因原告
      給付而受有利益部分，應謂原告已盡其舉證責任。惟本件
      雖無從認為兩造間有消費借貸契約存在，然不存在消費借
      貸契約，論理上無從逕行推認原告之給付係欠缺目的，蓋
      原告可能係基於其他法律關係而為給付，是原告主張如認
      兩造間消費借貸契約不成立，則被告因原告匯予系爭款項
      而受有利益，且無法律上原因，爰依民法第179條之規定
      請求被告返還同一款項及遲延利息云云，即難謂已盡其舉
      證證明被告之受益為無法律上原因之責。故原告未能就其
      給付欠缺目的此一權利發生要件負舉證之責。從而，揆諸
      前開說明，自不能為原告勝訴之判決。
    4.綜上，原告依民法179條規定請求命被告返還596,580元，
      自98年9月18日起至清償日止之法定遲延利息，即無理由
      ，亦應駁回。
五、綜上所述，原告依民法第478條、179條之規定，請求命被告
    返還596,580元，及自98年9月18日起至清償日止之法定遲延
    利息，為無理由，均應駁回，並確定訴訟費用為6,500元，
    由敗訴之原告負擔。又原告受敗訴判決，其假執行之聲請即
    失所依據，亦應駁回之。
六、本件事證已明，兩造其餘攻擊防禦方法及所提之證據，核與
    判決結果無影響，毋庸再予一一論述，附此敘明。
七、據上論結，原告之訴為無理由，依民事訴訟法第78條、第87
    條第1項，判決如主文。
中    華    民    國    99    年    2     月    23    日
                  民事第二庭    法  官  張麗娟
以上正本係照原本作成。
如不服本判決，應於送達後廿日內，向本院提出上訴狀並表明上
訴理由，如於本判決宣示後送達前提起上訴者，應於判決送達後
廿日內補提上訴理由書（須附繕本）。
中    華    民    國    99    年    2     月    23    日
                                書記官  楊宗倫

司法院資訊處製作；財團法人民間司法改革基金會備份。
